臺灣高等法院刑事判決
108年度上訴字第3733號
上  訴  人  
即  被  告  古金寬  




選任辯護人  李典穎律師
上列上訴人因偽造有價證券等案件，不服臺灣士林地方法院107
年度訴字第390號，中華民國108年9月19日第一審判決（起訴案
號：臺灣士林地方檢察署107年度偵字第793號），由原審辯護人
為其利益提起上訴，本院判決如下：
    主  文
原判決關於偽造有價證券部分撤銷。
甲○○犯偽造有價證券罪，處有期徒刑參年肆月，未扣案犯罪所
得新臺幣壹拾伍萬元沒收，於全部或一部不能沒收或不宜執行沒
收時，追徵其價額；附表所示貳張本票上偽造以「乙○○」名義
為共同發票人部分均沒收。
其他上訴駁回。
    事  實
一、甲○○係乙○○之前男友，因需款孔急亟需借錢周轉，未獲乙○○
    同意或授權，而意圖供行使之用，基於偽造有價證券之犯意
    ，於民國105年8月10日某時，在址設臺北市○○區○○路0段000
    號之「寬心養生館」，除自任發票人於附表所示本票之發票
    人欄簽名外，另於發票人欄同時偽簽附表「偽造之署押」欄
    所示「乙○○」之署名及捺指印，以此方式接續偽造如附表所
    示「乙○○」與其同為發票人之本票2紙，並持以向地下錢莊
    借貸各該票面所示金額而行使之。嗣乙○○應甲○○要求出資為
    其清償債務，經甲○○贖回上開本票後，乙○○始查見本票上非
    其本人所為之署押，而悉上情。
二、甲○○為躲避債權人追討，乃將上開寬心養生館之經營權讓渡
    予乙○○而遠走他處，竟於因事返回而經乙○○同意暫留宿於養
    生館時，另意圖為自己不法所有，分別於106年6月13日某時
    、同年月19日凌晨1時38分許前某時，徒手自養生館櫃檯抽
    屜內各竊取新臺幣（下同）1萬元得手。
三、案經乙○○訴由臺灣士林地方檢察署檢察官偵查起訴。
    理  由
壹、按原審之代理人或辯護人，得為被告之利益而上訴。但不得
    與被告明示之意思相反，刑事訴訟法第346條定有明文。本
    案上訴人即被告甲○○於原審之辯護人李典穎律師於原審宣判
    後為被告利益提起上訴，有刑事聲明上訴狀可參（見本院卷
    第31頁），被告於本院審理中亦表明對於原審判決不服之意
    ，是原審辯護人為被告利益提起本件上訴，自屬合法，合先
    敘明。
貳、證據能力：
一、上訴人即被告甲○○107年1月24日於檢察事務官前就偽造有價
    證券犯行所為自白（即偵卷第37頁第2行至第8行）：
　㈠按被告之自白，非出於強暴、脅迫、利誘、詐欺、疲勞訊問
    、違法羈押或其他不正之方法，且與事實相符者，得為證據
    ，刑事訴訟法第156條第1項定有明文，復為確保此意旨之具
    體實現，另於同條第3項前段規定：被告陳述其自白係出於
    不正之方法者，應先於其他事證而為調查。然則非謂被告可
    以無所顧忌、任意爭辯。易言之，受訊問之被告究竟出於何
    種原因坦承犯行，不一而足，或係遭訊問者以不正方式對待
    始承認，或未遭不正方式對待，而係考量是否能獲輕判或免
    遭羈押，或出於自責悔悟者，或有蓄意頂替或別有企圖，此
    為受訊問者主觀考慮是否認罪所參酌之因素，此種內在想法
    難顯露於外而為旁人所知悉。因之，只要訊問者於訊問之際
    ，能恪遵法律規定，嚴守程序正義，客觀上無任何逼迫或其
    他不正方法，縱使被告基於某種因素而坦承犯行，要不能因
    此即認被告自白欠缺任意性。被告之自白茍係出於任意性，
    並與事實相符者，依刑事訴訟法第156條第1項規定，即得為
    證據，有最高法院106年度台上字第4085號判決意旨可參。
    又按被告於法院外之機關所為之自白，即審判外之自白，苟
    非出於不正之方法，而與事實相符，並經踐行刑事訴訟法所
    規定調查證據之程序者，仍得為證據，亦有最高法院最高法
    院92年度台上字第3832號判決要旨可參。
  ㈡被告於本院準備程序中就前開詢問筆錄關於其所犯偽造有價
    證券部分之自白先稱「檢察事務官他問我時，我回答他說我
    忘記了，我忘記他有沒有答應」而質疑筆錄記載之正確性，
    嗣又改稱「偵卷第37頁的第一個問答，那時候我應該要回答
    檢察事務官的是告訴人沒有在，我在偽造有價證券簽名的時
    候，我問他地下錢莊在外面等我，等一下要如何出去，檢察
    事務官說只要你認罪簽名，就可以讓法警護送我出去，這段
    筆錄內容是我當時講的話，但是我情急之下說的」等語（見
    本院卷第87至88頁），而否認上開自白之任意性。然上開詢
    問光碟經本院勘驗，內容與筆錄記載大致相符，且其中於⑴
    檔案時間10：02被告表示未經告訴人授權之後，檢察事務官
    向被告再次確認「沒有？」，被告答「對」。⑵檔案時間10
    ：02：40至10：03：11，檢察事務官詢問被告就偽造有價證
    券罪是否認罪，被告答「蛤？」，檢察事務官乃向被告解釋
    因本票不是告訴人簽名，被告又未經告訴人同意擅自在本票
    上簽名，本票是有價證券，所以構成偽造有價證券罪之後，
    再次詢問被告是否認罪，被告思考後答「認罪」。⑶被告於
    該次詢問結束時提出資料予檢察事務官，並閱覽所列印出來
    之筆錄內容後稱：我簽完名之後放在抽屜…，檢察事務官則
    向被告解釋偽造與行使行為不同之後，被告於筆錄上簽名等
    ，有本院109年1月16日勘驗筆錄可憑（見本院卷第119頁）
    。是前揭偵查中詢問筆錄之記載均係按照被告陳述所為，並
    無不實；且於詢問過程中，被告完全未提及有地下錢莊之人
    在外等候乙節，遑論有如被告辯稱檢察事務官說只要認罪簽
    名就會讓法警護送其出去之情；況於檢察事務官為確認被告
    是否獲告訴人乙○○授權而簽名、就偽造有價證券犯行是否認
    罪等重要事項之回答時，檢察事務官均有再次確認、解釋，
    始記載被告回答「（問：簽名時告訴人有無在場？有無授權
    你簽名？）都沒有」、「（問：涉嫌偽造有價證券，是否認
    罪？）認罪」。從而，被告以前詞指摘該詢問筆錄記載不實
    ，又改爭執其就偽造有價證券犯行自白之任意性等節，均非
    可採。是被告於檢察事務官調查時就偽造有價證券犯行所為
    之自白具有證據能力，並經本院於審理時提示令檢察官、被
    告及辯護人表示意見而踐行證據調查之程序，自得做為本案
    認定事實之證據。
  ㈢除被告上開檢察事務官調查時所為自白以外，以下本案據以
    認定被告犯罪之供述證據，公訴人、被告及辯護人於本院準
    備程序及審理時均未爭執其證據能力（見本院卷第84至88、
    204至210頁），本院審酌該證據作成時並無違法及證明力明
    顯過低之瑕疵等情況，認為適當，應有證據能力。至於所引
    其餘非屬供述證據部分，既不適用傳聞法則，亦非公務員違
    背法定程序所取得，依刑事訴訟法第158條之4反面解釋，同
    具證據能力。
參、得心證之理由： 
一、訊據被告固坦承在附表所示本票上簽、捺如「偽造之署押」
    欄所示乙○○署押，並持以借貸金錢，及於上開時間2次自養
    生館抽屜各取走1萬元現金等情，惟矢口否認有何偽造有價
    證券及竊盜犯行，辯稱：我要借錢之前有先打電話問乙○○能
    否用她的名字簽發本票借錢，乙○○有同意我簽名；與乙○○簽
    署讓渡書只是借用她的名字而已，實際上仍然是我在掌控所
    有營運，不管寬心養生館過戶到誰的名義，我認為寬心養生
    館就是我的，我拿錢是合理的云云。辯護人則為被告辯護稱
    ：被告當時簽發本案2張本票是為了支付養生館相關費用才
    對外借錢，所以是經乙○○同意才簽立；小偷不會在偷東西之
    後傳訊息跟失主說「我拿了你的錢」，顯見被告主觀上並無
    不法所有意圖，且由「月光宝盒」與被告對話可知，內容均
    係關於養生館營業事項，顯見養生館仍係被告所有等語。
二、經查：
　㈠偽造有價證券部分：　　　
  ⒈被告對於附表所示2張本票上如「偽造之署押」欄所示乙○○署
    押為其所簽署、按捺，並持以向地下錢莊借貸金錢等事實，
    業已坦承在卷（見偵卷第35至37頁、原審卷第67、96至97、
    290、296至298頁、本院卷第83、213頁），核與證人即告訴
    人乙○○此部分證述相符（見原審卷第212至213、225至227、
    233至235、237至238、第247至248頁、本院卷第217頁），
    並有附表所示2張本票影本在卷可查（見他卷第67頁），此
    部分事實首先予認定。被告並供稱：附表所示2張本票都是8
    月10日在寬心養生館簽立的，發票日之所以會不一樣，是因
    為對方要求要讓他們可以作帳等語（見原審卷第298頁、本
    院卷第213頁），衡以本票實際簽發日期與票面記載之發票
    日未必相同，本為票據使用上所常見，卷內復無其他資料可
    資認定被告簽發如附表所示本票之時間、地點，自應依被告
    所述認定之，是起訴書關於本票簽發之時間、地點爰依被告
    上開供述更正、補充記載如事實欄所載。至附表所示本票上
    另有其他多枚指印，雖經被告亦坦承均為其所捺印（見原審
    卷第67頁），然除附表編號1所示本票發票人「乙○○」身分
    證字號後所捺印之指印，自外觀觀察可認係表彰「乙○○」為
    發票人之用意外，附表所示2張本票上其他指印即不足認係
    此種用意之表彰，均附此敘明。
  ⒉乙○○另證稱：我沒有同意、授權被告在附表所示2張本票上面
    簽我的名字；被告跟我說他目前欠了哪些債，他說是因為店
    裡面沒有錢，他必須去借錢，還有一些我認識他之前的債要
    還，我算了一下加上店裡需要的錢，我就用我自有的房子增
    額貸款，去跟銀行貸了110萬元，撥款後我請被告叫債主來
    ，我不認識債主，都是被告去聯絡，通知完後頂多隔2天，
    債主就來店裡，是被告去還錢，但我在外面看得到被告把錢
    還給債主，本票就是債主交給被告之後，再拿到我手上，我
    才看到本票上有我的名字及身分證字號，我有問被告為何這
    樣，他含糊帶過；我並沒有同意被告用我的名字簽本票向人
    借款，也沒有同意被告經營店內事務不夠錢的話可以用我的
    名義跟別人借款、簽本票借款；因為我不知道被告是真的在
    外面欠債，還是說這是他認識的一群人，為了要拿我的錢，
    所以我要求他把債主邀過來，我要看到債主把本票或收據拿
    回來；我跟被告說還錢的時候理論上人家要給你收據或是憑
    證說我還了這條錢，所以我要求要有一個憑證。開設寬心養
    生館也是用我自己的現金7、80萬元。被告之前有向我借過
    錢，但一直沒有還款，所以我不再借他；此次向銀行借錢幫
    被告還這2張本票的錢，是因為當時談的條件是他將前面的
    債還清之後，這個店就乾淨了，可以繼續營業，但事實上並
    非如此等語（見原審卷第212至214、225至230、233至238、
    247、242頁、本院卷第222至223、218頁），被告亦供稱：
    因為乙○○覺得說我們沒有借這筆錢，所以請債權人來店裡談
    ；這2張本票的還款是乙○○貸款下來之後還的，貸款下來時
    乙○○把錢給我，我就約債權人還錢。乙○○在寬心養生館開設
    時，確實有提供80萬元現金，後來也有去銀行借110萬元等
    語（見訴字卷第295 至296、289頁），被告就開設養生館之
    初係由乙○○提供現金80萬元，本案2張本票也是由乙○○向銀
    行貸款110萬元之後歸還，且乙○○擔心並無實際借款事宜乃
    要求被告邀約債權人至養生館內處理本案2張本票之債務事
    宜等節，均與乙○○前開證述相符。可見乙○○有相當資力而可
    提供數十萬之現金，亦有足夠擔保及信用得向金融機構貸款
    逾百萬元，而本票所擔保之地下錢莊借款，利息往往較金融
    機構貸放款項高出甚多，且本票發票人將陷於隨時遭債務人
    聲請裁定強制執行之風險當中，是除非資金匱乏又債信不佳
    ，無法獲金融機構授信，否則實不致以本票供作擔保向地下
    錢莊借款。觀之本案附表所示本票票面金額合計僅15萬元，
    乙○○既有相當資力，又有足夠債信，如有意協助被告解決資
    金缺口，當可直接挹注被告資金，或向銀行借款交付被告，
    斷無出名擔任本票發票人，再任被告持本票向地下錢莊借款
    之理。從而，乙○○上開證述，及與該證述相符之被告前於檢
    察事務官調查時所為自白即未獲乙○○同意或授權而擅自偽造
    乙○○署押於附表所示2張本票上等情，均應與事實相符而為
    可採。
　⒊被告就2張本票還款過程雖辯稱：約債權人來店內時，我們並
    沒有馬上還款，只是談什麼時間還款，是之後乙○○貸款核下
    來之後，我才約債權人來還款，當時乙○○沒有看到，我還款
    當下債權人都沒有簽任何東西交給我，1個債權人當場就把
    本票還我，另1個債權人有2張本票，說要作帳，過2 天才給
    我；他拿到寬心養生館櫃檯給員工王建華，王建華打電話問
    我如何處理，我就叫他放抽屜云云（見原審卷第296 至297
    頁），惟乙○○對於被告前開供述之過程已否認在卷，並證稱
    ：被告當時不只借了1家，有可能不只我手上這2張本票，我
    沒有看過王建華所說放在信封裡的本票等語（見本院卷第21
    7至218、227頁）。證人王建華雖證稱：我在寬心養生館上
    班時，曾有人送信封袋來，我打給被告，被告叫我打開來看
    ，我就看到2張本票，被告說放在櫃檯抽屜；本票的金額、
    票號我都不知道，只知道是本票，有被告和乙○○的名字而已
    ，我無法確認是本案附表所示的2張本票等語（見原審卷第2
    81 、284至286頁），是依王建華所述，其無法確認所見本
    票即為本案附表所示本票，已無從佐證被告前開辯詞為實在
    。況且本票係被告持以借款之擔保，被告既已清償借款，理
    當取回本票，或請債權人開立收據，否則將陷於遭債權人重
    複追償之危險，被告竟未取回本票，亦未請債權人簽寫任何
    憑證，所述殊與一般借貸常情不合，難以採信。應以乙○○如
    上⒉所證，因為是幫被告還款，要確認被告確實有欠款，並
    取回憑證，而要求被告聯絡債權人至養生館內償還債務，並
    因此取得本案本票2張等過程，較為可採。
　⒋而被告除上開於檢察事務官調查時所為自白以外，於原審及
    本院先後辯稱：乙○○同意我在本票上簽名，是用電話，我並
    沒有留下文字紀錄或對話錄音云云（見原審卷第69頁），嗣
    稱：本票後來有無行使，我忘記了，但無論有無行使，之後
    都一直放在養生館抽屜，乙○○不可能不知道云云（見原審卷
    第96頁），後改稱；我要向人家借錢的時候我有打電話先問
    乙○○是否可以用她的名義簽本票向別人借錢，乙○○回答我說
    為何要用他的名字簽本票借錢，我已經忘記後來乙○○到底有
    沒有同意我用她的名字簽本票借錢云云（見原審卷第298頁
    ），另於本院準備程序則稱：我簽本票有打電話告訴乙○○；
    我去借錢時，地下錢莊來處理，我打電話給乙○○問她，她說
    好我才簽；本票有行使，是還錢時地下錢莊歸還我的云云，
    辯護人並為其辯護以：被告在上訴這段期間，有回想起當時
    確實有打電話跟乙○○確認等詞（見本院卷第81、83、119頁
    ），嗣於本院審理中供稱及詰問乙○○時稱：債是7月借的，
    乙○○答應還債是8月的事，這2張本票不是原本借款的那2張
    本票，我跟地下錢莊談能不能延到10月，1個說可以，1個說
    本票要再簽過，必須有保證人，我問乙○○，乙○○說「好，我
    沒空，你就簽一簽」云云（見本院卷第213、227頁），被告
    就本案2張本票有無行使、係因借款而簽發，或延展還款期
    限為擔保而簽發、有無獲乙○○授權等節，或前後供述不一，
    或閃爍其詞。況本案本票如係因延展還款期限至10月且為增
    保證人而簽發，理應就本票之到期日記載10月份之日期，避
    免提前到期又陷入被追償之窘境，然附表編號1之本票到期
    日竟仍記載「105年9月10日」，猶見被告於原審及本院審理
    中歷次翻異之供述，僅係卸責之詞，不足採信，應以被告於
    檢察事務官調查時所為自白與事實相符而為可採。
  ⒌辯護人為被告辯護稱：本案竊盜之提告時間是在106年8月，
    而乙○○在105年10月已經拿到本案2張本票，不僅未及時提出
    告訴，更未併同竊盜部分一起提告，直至106年12月5日才提
    告，不符常情等語。查乙○○就本案竊盜部分係於106年8月22
    日提出告訴，嗣於106年12月1日方就偽造有價證券部分提出
    告訴，有刑事告訴狀與刑事補充告訴狀可憑（見他卷第1、6
    5頁）。乙○○就此亦說明：因為我8月提告的時候，出過偵查
    庭後跟律師討論到中間被告借錢的部分，律師問有沒有證據
    ，我才提供給律師後，律師說可以拿來告等語（見原審卷第
    228頁），而一般人對於法律上之權利與知識非必熟稔，尤
    以乙○○與被告本為男女朋友，在有情感之牽絆，夾雜上開財
    務之糾葛之下，乙○○未於協助被告清償債務取得本案遭偽造
    本票時立即提出告訴，直至後述養生館移轉經營權，被告仍
    竊取店內財物，乙○○先行提告竊盜，復於與律師洽談過程中
    知悉而提告本案偽造有價證券部分，尚非與常情有悖，辯護
    人前開辯護之詞，實非足採。
  ㈡竊盜部分：
  ⒈被告於事實欄二所載時間，自寬心養生館收銀櫃檯抽屜取走
    現金1萬元2次等情，亦據被告坦承在卷（見他卷第55頁、原
    審卷第68、96至97、298頁、本院卷第212頁），核與乙○○此
    部分證述相符（見原審卷第239至240、246至247頁、本院卷
    第224頁），並有被告與乙○○之LINE對話擷取照片附卷可查
    （見原審卷第319頁），是被告上開2次拿取金錢乙事，堪予
    認定。惟依上開被告與乙○○LINE通訊紀錄擷圖，被告於106
    年6月19日凌晨1時38分許，以LINE通訊軟體傳訊乙○○稱：「
    我櫃檯拿了10,000匯給人家」等語，足見被告於106年6月19
    日竊取金錢之時間，應在當日凌晨1時38分許之前，是起訴
    書關於犯罪事實記載應予補充；另依乙○○與施依如所證：養
    生館並沒有收銀機，營業收入是放在抽屜內乙節（見原審卷
    第220、263頁），則起訴書記載被告係自養生館收銀機拿取
    金錢，亦有錯誤，應予更正，均併此敘明。
  ⒉乙○○如上開㈠⒉證述於養生館開設之初提供7、80萬元現金給被
    告，及其後於105年10月向銀行貸款110萬元用以養生館店內
    要重新裝修，及幫被告還債等情，及被告自陳：養生館設立
    所需資金是我向乙○○借貸的，一開始借120至130萬元，後來
    有增資，也是乙○○從銀行貸出來借我，陸續借了200萬左右
    ，都沒有還告訴人，剛開始的時候有向銀行還這筆錢，我沒
    有全還，應該只還2、30萬而已等語（見原審卷第68頁），
    暨被告於105年10月26日尚積欠乙○○款項達260 萬元乙節，
    復有被告簽立之借據可佐（見他卷第61頁），可見被告除養
    生館營運初期有向銀行償還貸款外，其餘設立、營運所需資
    金均出自於乙○○。乙○○並證稱：因被告都沒有錢還我，所以
    最後1年把養生館負責人轉回我名下，當時談的條件是無條
    件，所以讓渡書也是寫無條件，之所以無條件是因為被告在
    外面欠了很多債，無法待在店裡，也沒有還我錢，而且養生
    館從頭到尾都是我出資，包括開銷、稅金、租金都是我付；
    那時因為被告年底的時候已經到臺中去了，不希望店跟被告
    再有任何關係，所以簽讓渡書變更登記我為負責人等語（見
    原審卷第217、239頁、本院卷第221頁）；證人即寬心養生
    館前員工施依如則證以：我從105年8月到106年3月在養生館
    任職，中間實際負責人有換成乙○○，乙○○還有跟店裡員工宣
    佈；被告於105年年底自寬心養生館離職，被告離職前薪水
    由被告發放，離職後薪水則由乙○○發放等語（見原審卷第26
    1至262、273 頁），並有被告與乙○○於106年1月5日簽立讓
    渡書，約定：「本人甲○○同意將所持有之寬心養生館（統一
    編號：00000000）之經營權，自即日起全部無條件轉讓予乙
    ○○，恐口說無憑，特立此據以資證明」等語，有該讓渡書在
    卷可查（見偵卷第41頁），被告對於簽立上開讓渡書一情亦
    無爭執（見原審卷第68頁、本院卷第211頁）。而寬心養生
    館於106年1月間，登記負責人由被告變更為乙○○、自105年1
    2月27日起店面租金係由乙○○繳納等節，有臺北市商業處106
    年1月17日北市商二字第1064200815號函、財政部臺北國稅
    局106年1月23日財北國稅內湖營業二字第1063950578號函、
    代房東收取租金之謝秀明及乙○○開設之「郁儀企業社乙○○」
    之帳戶基本資料暨交易明細、乙○○與謝秀明間之LINE對話紀
    錄擷取畫面等在卷可按（見他卷第9至12頁、原審卷第157至
    163、171至177、127至139頁），且乙○○確能以手機登入操
    作「郁儀企業社乙○○」之網路帳戶乙節，復經原審勘驗無訛
    （見原審卷第245頁）。足見寬心養生館之經營權已於106年
    1月間由被告讓渡予告訴人，且自106年1月起，寬心養生館
    之薪資、房租等開銷均係由乙○○支出，則自斯時起，寬心養
    生館之營收理應歸於乙○○，被告就此自難認有何合法權源存
    在。
  ⒊乙○○復證稱：我有跟被告說養生館這間店是我的，店裡所有
    的錢都是我用做店內開銷，我有跟店內師傅說被告不能動店
    裡的錢，但被告會說和我的關係，師傅不敢阻止；我於養生
    館變更到我名下時，有換過大門的遙控器，因為被告會偷跑
    進來，遙控器只有我和施依如各拿1個，另外店裡放1個藏起
    來等語（見原審卷第215至216、248頁、本院卷第223頁），
    核與施依如所證：養生館有換過大門遙控器，因為舊的遙控
    器在被告的債主那邊，還有被告會進來拿錢；養生館負責人
    轉到乙○○之後被告就不能拿收銀櫃檯裡面的錢等語相符（見
    原審卷第265至267、273頁）。且乙○○於106年1月間確有與
    謝秀明相約更換大門遙控器乙節，亦有其2人間之LINE對話
    紀錄擷取畫面存卷可查（見原審卷第131至133頁），是若被
    告於簽立上開讓渡書之後仍實際掌控養生館之經營權，乙○○
    又何需急於更換大門遙控器，且於更換後，連養生館員工施
    依如都持有1個遙控器，身為實際經營者之被告竟無分配到
    遙控器。被告就此雖辯稱：我下臺中時把遙控器留給乙○○他
    們云云（見原審卷第69頁），然自由進出店面為實際經營者
    最基本之權力，以便於隨時查核員工出勤、工作情形以及店
    內財物，被告竟將遙控器留給店內員工，顯與常情有違。益
    徵乙○○前述於106年1月間變更負責人後，有為防止被告進入
    養生館偷取財物，而更換大門遙控器等情，應屬實在。則被
    告明知此情，竟仍拿取養生館收銀櫃檯內之金錢，其對該等
    財物有不法所有之意圖實甚明確。
　⒋被告及辯護人其他辯解不可採之說明：
　⑴被告於偵查中所提出其向養生館師傅、相關廠商聯絡養生館
    經營事宜之LINE對話擷圖（見偵卷第43至106 頁），對話日
    期最晚係在105年12月間；另王建華雖證稱寬心養生館老闆
    為被告等語（見原審卷第280頁），然其亦證稱：我在寬心
    養生館待到105年11、12月間等語（見原審卷第280頁），是
    上開證據均無從證明被告106年1月與乙○○簽署讓渡書將經營
    權交予乙○○後，被告仍握有寬心養生館經營權乙節，自難執
    以對被告為有利之認定。　
　⑵被告於本院審理中另提出與廠商「博峰」之line對話記錄（
    見本院卷第129至141頁），亦係106年1月前之對話，且內容
    提及「賣給正儀吧阿宏師傅有說會幫他」、「那還是頂給外
    面的人，頂讓金一次拿齊，師父也不用這麼麻煩」，反而可
    徵被告出售養生館經營權之心意。被告另提出其與員工「月
    光宝盒」之line對話記錄（見本院卷第143至187頁），雖為
    106年6月間之對話內容，且不乏談論客人之事，然此充其量
    為「月光宝盒」與被告談論服務客人之事，實不足為經營權
    誰屬之表徵，至被告雖於對話中轉傳養生館有線電視費用逾
    期繳納通知之訊息，並請「月光宝盒」告知乙○○，然此已經
    乙○○說明：因為一開始登記名字是被告，所以費用欠繳才會
    通知被告，事實上這些費用也不是被告所繳納等語（見本院
    卷第225頁），況如被告辯稱讓渡書僅係其與乙○○商討後借
    乙○○名義登記乙節屬實，此等店內日常費用支出之事又何需
    其他店員轉告乙○○，亦顯見於該時（106年6月），被告與乙
    ○○之關係並非融洽和睦。是以上被告所提對話記錄亦不足為
    有利於其之認定。
　⑶被告於106年6月19日凌晨1時38分許，以LINE通訊軟體傳訊乙
    ○○稱：「我櫃檯拿了10,000匯給人家」等語，有前揭LINE通
    訊紀錄擷圖在卷可查，然自被告用語可知，被告係拿取金錢
    得手後方才告知乙○○，自難認被告拿取金錢有事先取得乙○○
    之同意。且乙○○證稱：被告之所以拿了抽屜裡的錢之後要傳
    LINE跟我通知，是因為我每天都會去對帳，而且店裡也有攝
    影機等語（見原審卷第220、228頁），乙○○既經常核對養生
    館帳目，收銀櫃檯亦裝設有攝影機，則被告拿取錢財後，縱
    使不告知乙○○亦會遭乙○○發現，尤其被告與乙○○曾為關係親
    密之男女朋友，並非陌生人，自不能以一般行竊之人心態視
    之。被告既然明知對於養生館之財物、金錢已經無任何所有
    、管領權限，均如前述，則其在未得乙○○同意之下擅自拿取
    養生館現金，當屬竊取之行為，不能以其事後傳送前開訊息
    即認被告主觀上無不法所有之意圖。
　⑷乙○○另證稱：106年6月被告之所以來養生館住，是因為被告
    說沒有地方住，我又不希望被告來我家，我也有跟養生館店
    內師傅說不能讓被告再動抽屜裡面的錢，且除被告以外還有
    其他駐店師傅；我之所以於106年6月13日被告拿了錢之後，
    還願意跟被告去澎湖玩，是因為希望能跟被告溝通，讓被告
    把錢還回來；被告從認識我到關係結束，一直說我是他的女
    朋友，我的錢就是他的錢，但我跟他說我的錢還是我的錢，
    我不同意他拿就是不同意等語（見原審卷第219、223至224
    頁）。而男女交往之情本難輕易割捨，乙○○礙於與被告曾為
    男女交往之情分，雖持續有遭被告使用錢財之情事，仍盼對
    方迷途知返，遂允許被告於上開時間居住於養生館，甚至與
    其一同前往澎湖出遊，此亦屬人情之常，但不能以此反推乙
    ○○允許被告本案拿取養生館錢財之行為。辯護人並以乙○○於
    遭竊2個月後才對被告提告竊盜，不符常情乙節為被告辯護
    ，亦不足採。　
　⑸乙○○再證以：本案我有提一個刑事附帶民事訴訟的260萬元，
    這個金額除了私人的借款也有開店的開銷，開店的開銷是指
    養生館是我出資讓被告經營，但我沒有收到任何錢，被告才
    簽了一個借據給我等於向我借錢，我提出本案附帶民事訴訟
    主張金額的依據主要是借據的金額等語（見原審卷第259至2
    60頁），而乙○○向被告提出刑事附帶民事訴訟，請求返還26
    0萬元乙節，雖經原審以上開金額係被告另外向乙○○借款，
    而與本案侵權行為無涉，駁回其訴，有原審法院107年度附
    民字第424號判決可考（見原審卷第206-1至206-2頁）。然
    若非因為被告，乙○○不致出錢開設寬心養生館，雖嗣因被告
    無法償還向乙○○所借款項又遠走臺中，乙○○方受讓寬心養生
    館經營權接續出資經營寬心養生館，然乙○○本業並非經營養
    生館，所期待者亦應係取回開立養生館所支出之資金。而寬
    心養生館於107年1月16日向財政部臺北國稅局申請註銷稅籍
    登記乙情，有財政部臺北國稅局107年1月16日財北國稅內湖
    營業二字第1073950418號函存卷可按（見原審卷第143頁）
    ，乙○○既無從自結束營業之寬心養生館取回支出之資金，則
    因當初係為被告開設寬心養生館，而於受讓養生館後仍向被
    告起訴請求所支出之款項，雖於法律有所誤認，但亦屬情理
    之常。辯護人以乙○○向被告請求寬心養生館開店所用資金，
    主張乙○○亦認寬心養生館仍係被告所有云云，並無理由。
  ㈢辯護人另聲請調取臺灣士林地方檢察署觀護人觀護報告記錄
    ，指被告向觀護人報到時有提到寬心養生館的經營過程，可
    以證明被告為養生館實際經營者；另關於偽造有價證券部分
    因為被告與告訴人各說各話，請求對被告、告訴人測謊；請
    求傳喚「月光宝盒」的妹妹張寶萍證明被告為養生館實際經
    營者等（見本院卷第88、121、210頁）。惟，被告未經乙○○
    同意、授權而於附表所示2張本票上偽造、按捺乙○○之簽名
    、指印，並持向地下錢莊借款；而寬心養生館自106年1月間
    起已由乙○○實際擔任經營者，而與被告無涉，被告仍於事實
    欄二所示時間、地點竊取1萬元現金2次等情，業經本院詳述
    如前，本案事證已明，無再測謊、傳喚張寶萍之必要，至觀
    護報告記錄僅係被告個人陳述內容，亦無足證明養生館實際
    經營之情形，是認辯護人上開證據調查之聲請或與待證事實
    無重要關係，或係事證已臻明瞭，均無必要，應予駁回。
  ㈣綜上所述，本件事證明確，被告及辯護人所辯並無可採，被
    告上開犯行均堪認定，均應依法論科。
肆、論罪科刑及上訴駁回、撤銷改判之說明：　　
一、論罪：
  ㈠被告行為後，刑法第320條第1項於108年5月29日修正公布，
    並於同年月31日施行。修正前刑法第320條第1項規定：「意
    圖為自己或第三人不法之所有，而竊取他人之動產者，為竊
    盜罪，處5年以下有期徒刑、拘役或500元以下罰金」（依刑
    法施行法第1條之1第1項、第2項前段規定，上開罰金刑之貨
    幣單位為新臺幣，且就所定數額提高為30倍），修正後刑法
    第320條第1項規定：「意圖為自己或第三人不法之所有，而
    竊取他人之動產者，為竊盜罪，處5年以下有期徒刑、拘役
    或50萬元以下罰金」，經比較新舊法之規定，本次修正提高
    竊盜罪之罰金法定刑上限為50萬元，並未較有利於被告，依
    刑法第2條第1項前段規定，即應適用被告行為時即修正前刑
    法第320條第1項之規定。是核被告所為，係犯刑法第201條
    第1項之偽造有價證券罪、修正前刑法第320條第1項之竊盜
    罪（共二罪）。被告於附表所示本票上，偽造如附表所示「
    乙○○」之簽名、指印，為偽造有價證券之階段行為；被告偽
    造有價證券後進而行使，其行使之輕度行為，為其偽造之重
    度行為所吸收，均不另論罪。
  ㈡被告同時偽造如附表編號1、2所示2張本票之行為，係於密切
    接近之時間及地點實施，侵害同一之法益，各行為之獨立性
    極為薄弱，且係分別出於同一擔保債務之目的，依一般社會
    健全觀念，難以強行分別，應視為數個舉動之接續施行，合
    為包括之一行為予以評價，屬接續犯，論以一罪。
　㈢被告前後2次竊盜犯行相隔數日，足認係基於不同犯意所為。
    是被告犯偽造有價證券罪及2次竊盜罪，犯意各別，行為互
    殊，應予分論併罰。
  ㈣公訴意旨雖未就被告於附表編號1所示「乙○○」身分證字號後
    偽造指印之行為起訴，惟此部分與前開起訴後經本院認定有
    罪部分，有吸收之事實上一罪關係，為起訴效力所及，本院
    自得併予審理。
二、撤銷改判之說明（偽造有價證券）：
　㈠原審就被告犯偽造有價證券部分對被告論罪科刑，固非無見
    。惟按刑法第59條規定，犯罪之情狀顯可憫恕，認科以最低
    度刑仍嫌過重者，得酌量減輕其刑。考其立法理由：科刑時
    原即應依第57條規定審酌一切情狀，尤應注意該條各款所列
    事項，以為量刑標準，本條所謂「犯罪之情狀可憫恕」，自
    係指裁判者審酌第57條各款所列事項以及其他一切與犯罪有
    關之情狀之結果，認其犯罪足堪憫恕者而言，即必於審酌一
    切之犯罪情狀，在客觀上顯然足以引起一般同情，認為縱予
    宣告法定最低刑度猶嫌過重者，始有其適用。本案被告所偽
    造如附表所示2張本票，其票面金額雖僅分別為9萬元、6萬
    元，並非甚鉅，然被告前於102年間即曾因偽造支票後持以
    清償所積欠之債務而經起訴、審理，被告於該案審理中坦認
    犯行，並與告訴人即其姊夫和解而獲告訴人諒解，經法院依
    刑法第59條酌減其刑後量處有期徒刑1年8月、緩刑3年，其
    緩刑期間為104年1月27日至107年1月26日，有臺灣臺北地方
    法院103年度訴字第603號判決、本院被告前案紀錄表可稽（
    見原審卷第309至312頁、本院卷第50至51頁），被告已非第
    一次以偽造有價證券方式清償自己之債務，且係於上開案件
    緩刑期間再犯本件偽造有價證券犯行，足見被告屢屢利用自
    己親近之人之信任、情誼而犯罪，實未因前次案件之偵審程
    序而知所悔悟，且於本案審理過程，未曾表示任何對乙○○之
    歉意，遑論與乙○○和解、賠償乙○○所受損失，是從被告之素
    行、犯罪之動機、手段、犯罪後之態度，尚無從認為其係出
    於何特殊之原因與環境因素而為本件犯罪，在客觀上有情輕
    法重，足以引起一般同情，而堪以憫恕，縱科以法定最低本
    刑猶嫌過重之情。原判決未審酌被告甫因相同手法案件經判
    決確定而於緩刑期間再犯本件，僅以被告所偽造之本票面額
    非鉅、僅係為擔保對地下錢莊之借款之犯罪動機、目的為由
    ，適用刑法第59條規定酌減其刑，尚有不當。被告上訴否認
    此部分犯行，仍執前詞指摘原判決不當，業經本院逐一論駁
    如前，其此部分上訴並無理由，惟原判決有上開可議之處，
    仍應由本院就原判決關於偽造有價證券部分予以撤銷改判。
　㈡爰審酌被告前甫因為造有價證券案件經判處罪刑，而仍於緩
    刑期間，如上所述，竟再犯本件相同罪質之罪，足見被告並
    未因前開案件之偵審程序知所警惕，且利用乙○○與其男女朋
    友之親密關係而犯本件，其在附表所示本票之發票人欄偽造
    乙○○署押，使乙○○與其共同擔任發票人，所偽造之附表所示
    2張本票票面金額分別為9萬元、6萬元，亦對乙○○造成相當
    之損害，於犯罪後未能向乙○○表達歉意，亦未與之和解、賠
    償所受損失，難認犯罪後態度良好，與被告自陳國中畢業之
    智識程度、已離婚、有2個小孩，其中1個未成年、從事按摩
    業之家庭經濟生活狀況等一切情狀（見原審卷第301頁），
    量處如主文第二項所示之刑。
  ㈢沒收
  ⒈乙○○證稱：附表所示2張本票這次是我幫被告還錢的，分別為
    6萬、9萬等語（見原審卷第226 頁），乙○○既有代被告償還
    附表所示2張本票金額，可見被告確有因行使附表所示2張本
    票借款而取得附表所示2張本票之金額，該2筆金額為被告所
    有之犯罪所得，且被告並非自己償還該筆借款，自仍保有該
    犯罪所得，應依刑法第38條之1第1項宣告沒收，復因並未扣
    案，併依同條第3項，宣告於全部或一部不能沒收或不宜執
    行沒收時，追徵其價額。
  ⒉偽造之有價證券，不問屬於犯人與否，均應依刑法第205條規
    定沒收，此係採義務沒收主義，法院並無斟酌取捨之權。而
    在票據上簽名者，依票上所載文義負責，2人以上共同簽名
    者，應連帶負責；又票據之偽造或票據上簽名之偽造，不影
    響於真正簽名之效力，故2人以上共同在本票之發票人欄簽
    名者，應連帶負發票人責任，倘其中有部分屬於偽造，雖不
    影響於其餘真正簽名者之效力，但偽造之部分，仍應依上開
    規定，諭知沒收。又因票據權利之行使與票據本身不能分離
    ，於此情形法院為沒收之宣告時，僅諭知偽造部分（即偽造
    發票人部分）沒收即可，不得將該紙票據全部宣告沒收，剝
    奪合法持有人對於真正發票人之權利（最高法院99年度台上
    字第3251號判決、93年度台上字第6386號判決意旨參照）。
    經查，附表「偽造之署押」欄所示之簽名及指印既係偽造，
    雖該紙本票上被告擔任發票人部分係屬真正，然有關偽造乙
    ○○為共同發票人部分，仍應依刑法第205條規定宣告沒收，
    至於本票上共同發票人欄內偽造之乙○○署押，屬前述偽造以
    乙○○為共同發票人部分本票內容之一部分，已因該部分偽造
    有價證券之沒收而包括在內，即無重複諭知沒收之必要，併
    此敘明。
三、上訴駁回之說明（竊盜部分）：
　㈠原審本於同上見解，認定被告前揭2次竊盜犯行，事證明確，
    而適用修正前刑法第320條第1項等規定，並審酌被告2 次徒
    手竊取寬心養生館抽屜內各1萬元之款項，犯後否認犯行，
    且未能與乙○○達成調解之犯後態度，與被告自陳之教育智識
    程度、工作經驗及生活狀況等一切情狀，各量處拘役40日，
    並定應執行刑為拘役60日，及均諭知易科罰金之折算標準，
    另說明被告2次竊取之1萬元均為被告各次犯罪所得，且尚未
    歸還乙○○，應依刑法第38條之1第1項、第3項於各罪項下宣
    告沒收及追徵。核原審此部分認事用法並無不當，量刑亦稱
    妥適。被告上訴仍否認犯行，執前詞指摘原判決此部分不當
    ，亦經本院逐一論駁如上，被告此部分上訴無理由，應予駁
    回。
據上論斷，應依刑事訴訟法第369條第1項前段、第364條、第299
條第1項前段、第368條，判決如主文。
本案經臺灣士林地方檢察署檢察官柯怡如提起公訴，臺灣高等檢
察署檢察官張云綺到庭執行職務。
中　　華　　民　　國　　109 　年　　2 　　月　　25　　日
                  刑事第十四庭  審判長法  官  黃斯偉
                                      法  官  紀凱峰 
                                      法  官  黎惠萍
以上正本證明與原本無異。
竊盜部分，不得上訴。
偽造有價證券部分，如不服本判決，應於收受送達後20日內向本
院提出上訴書狀，其未敘述上訴之理由者並得於提起上訴後20日
內向本院補提理由書（均須按他造當事人之人數附繕本）「切勿
逕送上級法院」。
                                      書記官  李格瑤
中　　華　　民　　國　　109 　年　　2 　　月　　25　　日
附錄本案論罪科刑法條全文： 
修正前中華民國刑法第320條
（普通竊盜罪、竊佔罪）
意圖為自己或第三人不法之所有，而竊取他人之動產者，為竊盜
罪，處5 年以下有期徒刑、拘役或 5 百元以下罰金。
意圖為自己或第三人不法之利益，而竊佔他人之不動產者，依前
項之規定處斷。
前二項之未遂犯罰之。
中華民國刑法第201條
意圖供行使之用，而偽造、變造公債票、公司股票或其他有價證
券者，處 3 年以上 10 年以下有期徒刑，得併科 9 萬元以下罰
金。
行使偽造、變造之公債票、公司股票或其他有價證券，或意圖供
行使之用而收集或交付於人者，處 1 年以上 7 年以下有期徒刑
，得併科 9 萬元以下罰金。
附表：
編號 票據種類 票載發票日 到期日 票據號碼 金額（新臺幣） 偽造之署押 1 本票 105年8月10日 105年9 10日 CH441558 9萬元 「乙○○」簽名及「乙○○」身分證字號後之指印 2 本票 105年9月1日 105年10月1 日 CH698030 6萬元 「乙○○」簽名